【裁判字號】    97,保險上,16
【裁判日期】    980203
【裁判案由】    損害賠償
【裁判全文】
臺灣高等法院民事判決                97年度保險上字第16號
上  訴  人  富邦產物保險股份有限公司
法定代理人  戊○○
訴訟代理人  許再定律師
被  上訴人  郵船通運股份有限公司
            〔即甲○○○○ ○○○○○○○ ○○○○○○○ (TAIWAN) CO.LTD.〕
法定代理人  丙○○○
訴訟代理人  程學文律師
被  上訴人  日商日本航空股份有限公司（原名日商日本亞細亞
            航空股份有限公司）
法定代理人  乙○○○
訴訟代理人  楊國華律師
被  上訴人  美商西北航空股份有限公司
法定代理人  丁○○
訴訟代理人  柯莉娟律師
上列當事人間請求損害賠償事件，上訴人對於中華民國97年4月
28日臺灣臺北地方法院96年度保險字第10號第一審判決提起上訴
，上訴人並為訴之追加，本院於98年1月13日言詞辯論終結，判
決如下：
    主    文
上訴及追加之訴均駁回。
第二審訴訟費用（含追加部分）由上訴人負擔。
    事    實    及    理    由
一、程序部分：
  (一)按於第二審，原告固不得將原訴變更或追加他訴，但請求之
    基礎事實同一者，不在此限，民事訴訟法第446條第1項、第
    255條第1項第2款定有明文。查上訴人於原審請求債務不履
    行與侵權行為損害賠償（見原審卷(一)第7至8頁）；嗣於本院
    民國（下同）97年11月10日準備(二)狀以其客戶受領貨物後，
    得依民法644條行使託運人就運送契約各項請求權，遂追加
    此部分訴訟標的（見本院卷第184至185頁），其基礎事實仍
    為提單所表彰契約關係（見原審卷(一)第11、12、22頁），依
    上開規定，自應准許，先予說明。
  (二)被上訴人日商日本亞細亞航空股份有限公司於97年4月18日
    更名為日商日本航空股份有限公司（下稱日本航空），法定
    代理人亦在同日變更為乙○○○，嗣於97年6月12日承受訴
    訟（本院卷第53至58頁），亦應准許。
二、上訴人主張：訴外人力晶半導體股份有限公司（下稱力晶公
    司）向上訴人投保貨物損失險後，於94年1月12日將3個棧板
    共160GAL之光阻劑（下稱Ａ貨物），委託被上訴人郵船通運
    股份有限公司〔即甲○○○○ ○○○○○○○ ○○○○○○○（TAIWAN）CO.
    LTD.下稱郵船台灣分公司〕承攬運送，航程自韓國仁川經日
    本東京空抵達台北；同年月14日，再將4個棧板共160GAL之
    光阻劑（下稱Ｂ貨物）委託該公司循同一航程承攬運送；因
    郵船台灣分公司介入運送且有口頭運送契約，另應負擔運送
    責任。郵船台灣分公司嗣將Ａ、Ｂ貨物交由其輔助人或使用
    人即原審共同被告甲○○○○ ○○○○○○○ ○○○○○○○（KOREA）LTD.（
    下稱郵船韓國分公司，另案裁定處理）、甲○○○○ ○○○ ○ ○○○
    ○○○○○○○ CO.LTD.（下稱郵船日本總公司，另案裁定處理）
    處理運送事宜。郵船韓國分公司遂安排訴外人美商保羅航空
    股份有限公司（下稱保羅航空），將Ａ貨物自韓國仁川運至
    日本東京，再由郵船日本總公司安排日本航空（當時名為日
    商日本亞細亞航空股份有限公司）於94年1月16日運抵台北
    ；故郵船台灣分公司、保羅航空、日本航空為相繼運送關係
    ，然於運送期間未保持低溫致貨物全部損壞，損失達新台幣
    （下同）159萬1828元。其次，郵船韓國分公司安排美商西
    北航空股份有限公司（下稱西北航空），將Ｂ貨物由仁川運
    至東京，改換西北航空另一班機於94年1月19日運抵台北；
    故郵船台灣分公司、西北航空亦為相繼運送關係，其於運送
    過程未保持低溫致78GAL貨物損壞，損失達73萬5173元。力
    晶公司自得主張債務不履行與侵權行為損害賠償，且於領貨
    後亦得依民法第644條繼受運送契約對運送人各項權利。嗣
    力晶公司於領貨後即通知貨損情事，郵船台灣分公司遂於94
    年1月24日轉知日本航空、西北航空，經上訴人理賠開損失
    ，遂依保險代位法則繼受前開損失賠償請求權。爰依運送與
    承攬運送債務不履行損害賠償請求權、民法644條所繼受權
    利及侵權行為法則，請求被上訴人連帶賠償159萬1828元本
    息、73萬5173元本息等語〔於原審聲明（省略郵船韓國分公
    司、郵船日本總公司部分）：(一)郵船台灣分公司、日本航空
    應連帶給付上訴人159萬1828元，及自起訴狀繕本送達翌日
    起至清償日止按年息5%計算之利息。(二)郵船台灣分公司、西
    北航空應連帶給付上訴人73萬5173元，及自起訴狀繕本送達
    翌日起至清償日止按年息5%計算之利息。原審為上訴人全部
    敗訴判決，上訴人提起上訴〕。並上訴聲明：(一)原判決廢棄
    。(二)郵船台灣分公司、日本航空應連帶給付上訴人159萬
    1828元，及自起訴狀繕本送達翌日起至清償日止按年息5%計
    算之利息。(三)郵船台灣分公司、西北航空應連帶給付上訴人
    73萬5173元，及自起訴狀送繕本達翌日起至清償日止按年息
    5%計算之利息。(四)願供擔保請准宣告假執行。
三、被上訴人辯以：上訴人所舉提單均非被上訴人簽發，實係郵
    船韓國分公司或郵船日本總公司簽發，上訴人充其量僅與上
    開二人發生運送或承攬運送關係，無從向被上訴人主張權利
    。再者，上訴人並未證明保險關係存在，自不得繼受力晶公
    司損失賠償請求權；何況收據所載上訴人與訴外人新光產物
    保險股份有限公司（下稱新光產險）承保比例各為60%、40%
    ，上訴人至多得請求保險金數額之60%。縱認力晶公司與被
    上訴人間有契約關係，被上訴人間亦非相繼運送，上訴人仍
    應證明損害發生於何段運程，僅得向該運送人求償。又上訴
    人未證明貨物於交運時完好，參以韓國、日本與台灣當時均
    處於低溫狀態，貨物置於室外亦不致於因溫度過高而受損，
    是以貨損與被上訴人無關。即使貨損與被上訴人有關，由於
    力晶公司於受領貨物時並未保留、或於10日內通知貨損情事
    ，被上訴人亦已免責。此外，上訴人追加民法第644條而請
    求，然已罹於同法第623條第1項短期時效；且力晶公司並未
    特別申報貨品價值，運送人賠償責任僅限於提單背面所載每
    公斤美金20元，或依民用航空法第93條之1第1項以每公斤新
    台幣1000元計算。末查，上訴人迄未證明力晶公司何時取得
    Ａ、Ｂ貨物提單，且貨損發生於此時點以後，故其請求侵權
    行為損害賠償即屬無據等語，資為抗辯。郵船台灣分公司答
    辯聲明：上訴駁回。如受不利判決，願以現金或等值華南商
    業銀行可轉讓定期存單供擔保，宣告免為假執行。日本航空
    與西北航空均答辯聲明：上訴駁回。如受不利判決，願供擔
    保請准宣告免為假執行。
四、兩造不爭執事實：
  (一)Ａ貨物於94年1月12日自韓國仁川空運，抵達日本東京成田
    機場後，於同年月15日20時41分由日本航空領取，同年月16
    日自東京成田機場運抵桃園國際機場（當時名為中正國際機
    場）。
  (二)Ｂ貨物於94年1月17日自韓國仁川起運，由西北航空以NW908
    號班機空運至日本東京，同年月19日，西北航空再以NW911
    號班機自日本東京運至桃園國際機場。
  (三)兩造就契約關係存否發生爭執，故無準據法之約定，雖行為
    地兼跨我國、日本及韓國，但上訴人、郵船台灣分公司與力
    晶公司同為我國籍，最終交貨地復在我國，依涉外民事法律
    適用法第6條第3項法理，應以上訴人所主張履行地法即我國
    法律為準據法。至於侵權行為損害賠償部分，因上訴人主張
    運送途中持續發生損害，故我國亦為侵權行為地，依涉外民
    事法律適用法第9條第1項規定，亦以我國法律為準據法。
五、本件爭點為：(一)上訴人是否基於保險代位關係而取得Ａ、Ｂ
    貨物損失賠償請求權？(二)力晶公司與被上訴人間有無運送或
    承攬運送關係？(三)如前述運送或承攬運送關係存在，被上訴
    人間是否係相繼運送？其就Ａ、Ｂ貨物之運送有無疏失？得
    否主張時效抗辯與單位賠償責任限制？(四)被上訴人有無侵權
    行為損害賠償責任？茲就兩造論點分述如下。
六、關於保險代位方面：
    上訴人主張其已給付力晶公司保險金232萬7001元（1,591,
    828+735,173=2,327,001），於給付額度內，依保險代位法
    則取得力晶公司各種損失賠償請求權云云。被上訴人辯稱上
    訴人並未證明保險關係存在，縱有保險關係，因上訴人與新
    光產險共同承保，故上訴人僅取得60%請求權等語。經查：
  (一)按被保險人因保險人應負保險責任之損失發生，而對於第三
    人有損失賠償請求權者，保險人得於給付賠償金額後，代位
    行使被保險人對於第三人之請求權；但其所請求之數額，以
    不逾賠償金額為限，保險法第53條第1項定有明文。
  (二)查上訴人主張已支付力晶公司前述保險金，此有94年8月30
    日「SUBROGARION RECEIPT」收據2份可證（見原審卷(一)第32
    、33頁，中譯本見原審卷(二)32、33頁），其中159萬1828 元
    收據記載空運提單號碼為「000-0000000」、「YAS-0000000
    」「YAS-00000000」，核與Ａ貨物2紙單據編號相符（見原
    審卷(一)第32、11、12頁）；另紙73萬5173元收據記載空運提
    單號碼為「000-00000000」「YAS-00000000」，亦與Ｂ貨物
    單據編號相符（見原審卷(一)第33、22頁），應認上訴人確已
    支付力晶公司232萬7001元保險金，依前開規定，損失賠償
    請求權業已因保險代位關係移轉至保險人。
  (三)惟查，上開2紙收據均載明上訴人與新光產險共同承保，上
    訴人承保比僅為60%，是上訴人僅得繼受232萬7001元損失賠
    償請求權之六成。上訴人固謂收據已記載「Receipt from
    FUBON INSURANCE COMPANY LIMITED the sum of TOTAL NT.
    DOLLARS ONE MILLION FIVE HUNDRED NINETY ONE THOUSAND
    EIGHT HUNDRED TWENTY EIGHT ONLY.(NT$1,591, 828.00)…
    …」（茲本公司從富邦產物保險股份有限公司收受總額新台
    幣159萬1828元整─NT＄1,591,828）及「Receipt from
    FUBON INSURANCECOMPANY LIMITED the sum of TOTAL NT.
    DOLLARS ONE MILLION FIVE HUNDRED NINETY ONE THOUSAND
    EIGHT HUNDRED TWENTY EIGHT ONLY.(NT$735,173.00)……
    」（茲本公司從富邦產物保險股份有限公司收受總額新台幣
    73萬5173元整─NT＄735,173.），全部保險金既由上訴人支
    付，故損失賠償請求權應歸上訴人獨享云云。惟收據既明示
    上訴人承保比例為60%，故上訴人僅得繼受力晶公司60%權利
    ，至於新光產險保險金由何人墊付，則屬共同保險人內部墊
    款或分擔問題，不得認新光產險因保險代位所取得權利亦移
    轉予上訴人，故上訴人就前開損失請求權僅得主張60%權利
    ，逾此部分主張並非可取。
七、力晶公司與被上訴人間運送或承攬運送關係方面：
    上訴人主張力晶公司前於94年1月間委託郵船台灣分公司承
    攬運送Ａ、Ｂ貨物貨物，均由韓國仁川空運至台北，因郵船
    台灣分公司介入運送且有口頭運送契約，另應負擔運送責任
    。日本航空與西北航空分別係Ａ、Ｂ貨物運送人，與郵船台
    灣分公司間為相繼運送關係，應就貨損負連帶賠償責任云云
    。被上訴人一致否認與力晶公司有何契約關係，辯稱力晶公
    司並非主提單當事人；縱使有契約關係，其以民法第644條
    為基礎所請求債務不履行損害賠償已罹於時效，而上訴人迄
    未證明被上訴人有疏失、且為相繼運送關係，自不得向被上
    訴人求償，否則也應適用單位賠償責任限制等語，資為抗辯
    。經查：
  (一)按當事人主張有利於己之事實者，就其事實有舉證之責任，
    民事訴訟法第277條前段定有明文。又按稱承攬運送人者，
    謂以自己之名義，為他人之計算，使運送人運送物品而
    受報酬為營業之人；稱運送人者，謂以運送物品或旅客為營
    業而受運費之人；民法第660條第1項、第622條定有明文。
  (二)查上訴人主張力晶公司與郵船台灣分公司就Ａ貨物訂有承攬
    運送契約，日本航空為其運送人，固提出仁川至東京、東京
    至台北空運分提單各1份為證（見本院卷第178頁背面、原審
    卷(一)第11、12頁，上訴人中譯本參見原審卷(二)第21、22頁）
    。惟分提單右上角已載明簽發者為「甲○○○○ ○○○○ ○○○
    ○○○○○○○（KOREA）LTD.（郵船韓國分公司）」或「甲○○○○
    ○○○ ○ ○○○ ○○○○○○○ CO.,LTD.（郵船日本總公司）」；仁川
    至東京分提單並經郵船韓國分公司註明為保羅航空之代理人
    （見原審卷(一)第11、12頁），分提單名義人既非郵船台灣分
    公司、日本航空，復無代理、輔助二人簽發分提單之記載，
    顯見郵船台灣分公司或日本航空均與分提單無關，自無從就
    此負責。參以日本航空94年1月15日簽發第000- 00000000號
    主提單，其託運人為：甲○○○○ ○○○ ○○○○ ○○○○○○○ CO.,LTD.
    （郵船日本總公司）、受貨人為甲○○○○ ○○○ ○ ○○○ ○○○○○○○
    （TAIWAN）LTD.（郵船台灣公司），此有主提單在卷可稽（
    見原審卷(二)第68頁），力晶公司既非託運人或受貨人，復未
    持有主提單，益徵日本航空與之並無運送關係存在。上訴人
    又謂日本航空實際從事Ａ貨物之運送，仍應負擔運送責任云
    云；惟基於債之相對性，日本航空僅對主提單持有人負運送
    責任，上訴人既未持有主提單、又未能證明力晶公司與日本
    航空有運送關係，尚無從主張日本航空就Ａ貨物應負運送責
    任。
  (三)上訴人主張力晶公司與郵船台灣分公司就Ｂ貨物亦有承攬運
    送契約，並以西北航空為運送人，固提出Ｂ貨物分提單1份
    為證（見本院卷第178頁背面、原審卷(一)第22頁，上訴人中
    譯本見原審卷(二)第27頁）。惟分提單右上角已載明提單簽發
    者係「甲○○○○ ○○○○○○○ ○○○○○○○（KOREA）LTD.」（郵船韓國
    分公司），顯與郵船台灣分公司或西北航空無涉。分提單右
    下方固記載「甲○○○○ ○○○ ○ ○○○ ○○○○○○○(KOREA) AS AGENTS
    FOR NORTHWEST AIRLINE INC（CARRIER）」（郵船韓國分公
    司為運送人西北航空之代理人）；惟西北航空否認郵船韓國
    分公司為其代理人，而上訴人迄未舉證該公司確有代理權，
    自不得僅因該公司自稱有權代理西北航空簽發分提單，即令
    西北航空負責。再者，西北航空94年1月17日簽發第012-
    ICN00000000號主提單，其上託運人為：甲○○○○ ○○○ ○ ○○○
    ○○○○○○○（KEORA）CO.,LTD.（郵船韓國分公司）、受貨人為
    甲○○○○ ○○○ ○ ○○○ ○○○○○○○（TAIWAN）LTD.（郵船台灣公司
    ），亦有主提單可考（見本院卷第174、175頁），力晶公司
    既非託運人或受貨人，復未持有主提單，足徵西北航空與之
    並無運送關係存在。上訴人固謂西北航空實際運送Ｂ貨物，
    仍應承擔運送責任云云，惟基於債之相對性，西北航空僅需
    對主提單持有人負責，上訴人既未持有主提單，復未證明西
    北航空與力晶公司為運送關係，仍無從請求西北航空就Ｂ貨
    物負責。
  (四)上訴人又謂力晶公司與郵船台灣分公司就Ａ、Ｂ貨物，另以
    口頭約定成立運送契約，且郵船台灣分公司介入運送，依民
    法第663條亦負擔運送責任云云（見本院卷第109頁背面至
    110頁正面、178頁背面至179頁正面）。惟運送契約以運費
    為其必要之點，此觀民法第622條規定即可明瞭，但上訴人
    始終無法說明運費數額，復無郵船台灣分公司所簽發提單等
    文件可資參考，其未證明上開二人達成運送合意，自難採信
    此部分主張。上訴人復未證明郵船台灣分公司介入運送，則
    其主張該公司應依民法第663條負運送人責任，亦非可信。
  (五)上訴人雖認郵船台灣分公司95年9月29日民事聲請告知訴訟
    狀自認承攬運送關係云云。惟上開書狀僅記載貨物轉委由受
    告知人保羅航空、日本航空、西北航空負責運送等語（見原
    審卷(一)第104至105頁），參以郵船台灣分公司已具狀否認運
    送或承攬運送關系（見同卷第74頁），而告知訴訟狀係郵船
    台灣分公司與郵船韓國分公司、郵船日本總公司共同具狀，
    其既未載明何人將貨物轉委託保羅航空等人運送，尚難僅憑
    不完整文句遽認郵船台灣分公司自認承攬運送關係。
  (六)郵船台灣分公司固於94年1月27日寄交2份調查報告予力晶公
    司（見原審卷(二)77、78頁），惟調查報告僅敘述轉運與貨物
    保管等過程，均未提及郵船台灣分公司係承攬運送人或運送
    人。至於麥理倫公證有限公司94年1月27日寄發會同公證通
    知函雖經郵船台灣分公司黃銘豐簽收（見原審卷(二)79頁），
    但通知函註明「貴公司所屬（或代理）…」，是以受通知者
    可能係運送者，亦可能係運送人之代理人，上訴人僅以受通
    者簽名即推論其自認契約關係，尚屬不足；何況黃銘豐簽收
    時附註「ACKOWLEDGED（已知悉）」，可見上開簽名僅屬受
    領性質，尚與自認情節有別。
  (七)郵船台灣分公司固於94年1月24日向日本航空、西北航空發
    出索賠函（見原審卷(二)第108、109頁）；惟信函表明代理發
    函意旨：…「On behalf」of the shipper, consignee,
    and/or assignee, we herewith file notice of formal
    claim…（茲「代理」託運人、受貨人及/或受託人寄發正式
    索賠通知…）。上訴人認郵船台灣分公司以本人名義發函索
    賠，顯誤解其文義，故非可採。至於郵船台灣分公司另在94
    年2月2日電子郵件討論運費等情（見本院卷第192至194 頁
    ），參酌上開索賠函已表彰該公司代理處理事務意旨，則上
    訴人認郵船台灣分公司自承乃契約當事人，即非可採。
  (八)上訴人再以郵船台灣分公司94年2月2日統一發票為佐證（見
    本院卷第195頁）；然統一發票係針對報關與提貨程序之發
    單手續費105元所製做，並非專屬於與運送或承攬運送契約
    當事人，代理商或報關行均可能代為申辦手續並索取費用，
    自不得僅憑發票推論運送等契約存在於發票雙方。至於YAS-
    00000000分提單固蓋用日本航空戳章「JAPAN ASIA AIRWAYS
    日本亞細亞航空公司－本印章僅證明此份提單係併裝進口，
    其主提單號碼為╴ˍˍ」（見原審卷(一)第12頁，戳記全文可
    參見原審卷(二)171頁）；惟其文義顯與簽發提單無涉，實係
    日本航空員工在桃園國際機場領貨時所蓋，證明Ａ貨物係併
    裝其他貨物抵台，何況，上開戳記主要位於「Shipper or
    his Agent（託運人或其代理人簽名處）」欄，少部分位於
    「Signature of issuing Carrier（簽發之運送人簽名）」
    欄位，且提單右上方已記載「本提單由郵船通運股份有限公
    司發出，日本東京」，益徵分提單並非日本航空所簽發，上
    訴人據此認日本航空為分提單之運送人，殊無可採。
  (九)被上訴人既與分提單運送無關，力晶公司領貨後即無從依民
    法第644條規定對被上訴人主張分提單運送關係，是上訴人
    所代位力晶公司權利仍與被上訴人無涉，尚不能據此向其求
    償。被上訴人與力晶公司間既無運送關係，則同法第637條
    相繼運送關係亦無由產生，上訴人亦不得主張被上訴人須負
    相繼運送連帶賠償責任。
八、侵權行為責任方面：
    上訴人主張力晶公司取得分提單後發生貨損，得依民法第
    644、627、629條主張貨物所有權受侵害，故被上訴人應負
    侵權行為損害賠償責任云云。被上訴人辯稱上訴人迄未證明
    力晶公司何時取得分提單、於收單後發生貨損，故無從請求
    侵權行為損害賠償等語，資為抗辯。經查：交付提單於有受
    領物品權利之人時，其交付就物品所有權移轉之關係，與物
    品之交付有同一之效力，民法第629條亦定有明文。惟上訴
    人迄未說明力晶公司取得分提單時間，復未表明貨物時間及
    發生於何人運送過程，則其空言貨損發生於力晶公司取得分
    提單以後，得依民法第644、627、629條及侵權行為法則向
    被上訴人求償云云，自非可取。
九、綜上所述，上訴人主張其依保險代位取得力晶公司就Ａ、Ｂ
    貨物損失賠償請求權，在60%限度內為可信；其認為力晶公
    司與郵船台灣分公司間有承攬運送關係，且與全體被上訴人
    存在運送關係，郵船台灣分公司與日本航空就Ａ貨物屬相繼
    運送，郵船台灣分公司與西北航空就Ｂ貨物亦為相繼運送，
    應負債務不履行與侵權行為連帶賠償責任，並非事實。被上
    訴人辯稱上訴人只得代位力晶公司主張60%之損失賠償，況
    上訴人所持分提單均非其簽發，無從對其主張債務不履行責
    任；上訴人復未證明損害發生於何人運送期間，故無從請求
    侵權行為損害賠償，確屬可信。從而，上訴人依據運送與承
    攬運送債務不履行損害賠償請求權、侵權行為法則，請求(一)
    郵船台灣分公司、日本航空應連帶給付上訴人159萬1828元
    ，及自起訴狀繕本送達翌日起至清償日止按年息5%計算之利
    息，(二)郵船台灣分公司、西北航空應連帶給付上訴人73萬
    5173 元，及自起訴狀送繕本達翌日起至清償日止按年息5%
    計算之利息；均為無理由，應予駁回。其假執行聲請亦失所
    附麗，應併予駁回。是則原審依此駁回其訴及假執行之聲請
    ，經核並無違誤，上訴意旨指摘原判決不當，求予廢棄改判
    ，為無理由，應予駁回。上訴人於本院追加民法第644條所
    繼受運送債務不履行與侵權行為損害賠償請求權，請求被上
    訴人給付前述金錢，亦屬無據，其追加之訴為無理由，應併
    予駁回。
十、本件為判決基礎之事證已明，被上訴人於貨物運送有無疏失
    、力晶公司於領貨後是否及時通知運送人、被上訴人得否主
    張賠償數額適用單位責任限制、基於民法第644條所生請求
    權是否已逾同法第623條第1項時效，均無再予討論必要。兩
    造其餘主張、陳述及所提證據，經審酌後，認均與本件結論
    無礙，不再一一論列，併予敘明。
十一、據上論結，本件上訴及追加之訴均為無理由，爰判決如主
      文。
中    華    民    國    98    年    2     月    3     日
                    民事第十七庭
                        審判長法  官   藍文祥
                              法  官   陳麗芬
                              法  官   吳燁山
正本係照原本作成。
如不服本判決，應於收受送達後20日內向本院提出上訴書狀，其
未表明上訴理由者，應於提出上訴後20日內向本院補提理由書狀
（均須按他造當事人之人數附繕本）上訴時應提出委任律師或具
有律師資格之人之委任狀；委任有律師資格者，另應附具律師資
格證書及釋明委任人與受任人有民事訴訟法第466條之1第1項但
書或第2項（詳附註）所定關係之釋明文書影本。
中    華    民    國    98    年    2     月    5     日
                              書記官   于  誠
附註：
民事訴訟法第466條之1（第1項、第2項）：
對於第二審判決上訴，上訴人應委任律師為訴訟代理人。但上訴
人或其他法定代理人具有律師資格者，不在此限。
上訴人之配偶、三親等內之血親、二親等內之姻親，或上訴人為
法人、中央或地方機關時，其所屬專任人員具有律師資格並經法
院認為適當者，亦得為第三審訴訟代理人。


司法院資訊處製作；財團法人民間司法改革基金會備份。
